---
title: "Análisis de datos ómicos - PEC 1"
author: "Eva Saco Vilas"
date: "2024-10-26"
output: 
  pdf_document:
    toc: true
    
header-includes:
  - \renewcommand{\contentsname}{Tabla de Contenidos}
---

```{r setup, include=FALSE}
knitr::opts_chunk$set(echo = TRUE)
options(repos = c(CRAN = "https://cloud.r-project.org"))
```

\newpage

# Abstract

En este documento se lleva a cabo el proceso de selección y descarga de un conjunto de datos de investigación en el campo de la bioinformática. Sobre estos datos se realiza un breve estudio mientras se hace uso de herramientas como Git y *SummarizedExperiment* del paquete BioConductor de R para mantener un control de versiones sobre este trabajo y su reposición en la plataforma Github.

Durante el transcurso del trabajo se muestran tanto un pequeño resumen de los datos del dataset y su distribución, como el proceso de preprocesado para poder encapsularlos en el objeto *SummarizedExperiment.* Adicionalmente, se expone al menos un caso de uso que muestra una ventaja significativa frente a su no utilización.

# Objetivos del estudio

Este estudio pretende repasar y afianzar los conocimientos adquiridos durante el Reto 1 de la asignatura de Análisis de Datos Ómicos. Para lograrlo será necesario **Seleccionar y descargar un conjunto de datos de investigación**, **Realizar un breve estudio del conjunto de datos**, **Hacer uso de la clase *SummarizedExperiment* de BioConductor** para cargar el dataset en cuestión y, finalmente, **Crear un repositorio en github y guardar los resultados obtenidos en este**.

# Materiales y Métodos

Los materiales utilizados para la realización de esta práctica han sido el repositorio https://github.com/nutrimetabolomics/metaboData/ de Github y más concretamente el conjunto de datos llamado "2018-Phosphoproteomics". Adicionalmente, se han utilizado el lenguaje de programación R, el programa de RStudio para la creación del fichero RMarkdown que genera este documento, el paquete *SummarizedExperiment* de BioConductor, el software Git y la plataforma GitHub.

# Desarrollo de la Práctica

## Descarga del dataset

Para comenzar a trabajar con el conjunto de datos seleccionado en este caso, 2018-Phosphoproteomics, el primer paso a realizar será descargarlo. Este proceso se ha llevado a cabo clonando el repositorio aportado en el enunciado de la práctica mediante el uso del comando **git clone https://github.com/nutrimetabolomics/metaboData/**. Una vez clonado a nuestro ordenador, se han copiado los contenidos de la carpeta "Datasets/2018-Phosphoproteomics" en otra carpeta que contendrá, más adelante, el respositorio objeto de la entrega de esta práctica.

## Creación del contenedor *SummarizedExperiment*

Para la creación del contenedor *SummarizedExperiment* que contenga toda la información del dataset descargado con anterioridad, será necesaria la instalación del paquete Bioconductor correspondiente. Así mismo, se deberá cargar no solamente el paquete indicado sino también el paquete readxl para poder trabajar con ficheros ".xlsx". Esto se debe a que el conjunto de datos objeto de este estudio se encuentra en este formato.

```{r, message=FALSE, warning=FALSE}
if (!requireNamespace("BiocManager", quietly = TRUE))
    install.packages("BiocManager")
BiocManager::install("SummarizedExperiment")
install.packages("readxl")

# Cargar los paquetes
library(SummarizedExperiment)
library(readxl)
```

Una vez instalados los paquetes, podremos proceder a la carga literal de los datos en R, utilizando funciones para leer los datos del fichero ".xlsx" como se muestra a continuación:

```{r, message=FALSE}
datos_phospho <- read_excel("2018-Phosphoproteomics/TIO2+PTYR-human-MSS+MSIvsPD.xlsx", 
                            sheet= "originalData")

metadatos_phospho <- read_excel("2018-Phosphoproteomics/TIO2+PTYR-human-MSS+MSIvsPD.xlsx", 
                                sheet= "targets")
```

Una vez cargada la información en el entorno de R, será necesario adecuar el formato de los datos al requerido para su encapsulación en un objeto *SummarizedExperiment*.

En la variable *datos_phospho*, se encuentra básicamente una tabla con diversas columnas de distinta índole. Las más interesantes en este caso son las numéricas, como por ejemplo M1_1_MSS, que si consultamos la tabla de metadatos, correspondería con las medidas de la muestra M1 que pertenecen al grupo MSS.

Por ello, de la tabla cargada anteriormente, la información a cargar en nuestro *SummarizedExperiment* será aquella relacionada con esas columnas. A mayores, también es interesante identificar cada fila de manera inequívoca para un acceso más sencillo. Esto se puede conseguir utilizando otra información que existe en la tabla, por ejemplo, en el documento adjunto al dataset descargado, se utiliza la columna *Accession* con un pequeño preprocesado para hacer las entradas únicas. De esta misma manera, el preprocesado de los datos quedaría como se puede ver a continuación:

```{r}
# Obtenemos solo las columnas de interés
datos_medidas <- as.matrix(datos_phospho[, seq(5,16)])

# Creamos nombres de filas únicos a partir de los datos de la columna Accession
nombres_filas <- make.names(datos_phospho$Accession, unique=TRUE)

# Establecemos los nombres de las filas en la matriz creada
rownames(datos_medidas) <- nombres_filas

# Imprimimos una muestra de la matriz
head(datos_medidas)
```

Una vez preparados los datos en forma de matriz, el siguiente paso será la preparación de los metadatos para poder crear el objeto *SummarizedExperiment* correctamente.

En este proceso, es fundamental asegurar que los nombres de las filas de los metadatos se correspondan con los nombres de las columnas de los datos de la matriz. Afortunadamente, éstos son fácilmente recreables a partir de los datos guardados en la variable *metadatos_phospho*.

```{r}
# Convertimos los datos en el tipo DataFrame para poder crear el SummarizedExperiment
metadatos_preprocesados <- as(metadatos_phospho, "DataFrame")

# Añadimos los rownames fusionando los valores de las columnas Sample...1 y Phenotype
rownames(metadatos_preprocesados) <- paste(metadatos_preprocesados$Sample...1,
                                           metadatos_preprocesados$Phenotype, sep = "_")

# Imprimimos una muestra de los metadatos
head(metadatos_preprocesados)
```

Una vez tenemos los datos en una matriz y los metadatos en un DataFrame, podemos proceder a encapsularlos en un objeto *SummarizedExperiment* de la siguiente forma:

```{r}
# Creamos nuestro objeto SummarizedExperiment
experimento_phospho <- SummarizedExperiment(assays = list(counts = datos_medidas), 
                                            colData = metadatos_preprocesados)
```

De esta manera, a partir de nuestro objeto *SummarizedExperiment*, podremos proceder a la posterior exploración de datos.

## Exploración de los datos

Lo primero que podemos hacer para visualizar un poco los datos contenidos en nuestro experimento es obtener el siguiente resumen:

```{r}
# Imprimimos un resumen del experimento
experimento_phospho
```

En este resumen se puede observar que el experimento contiene 1438 filas y 12 columnas. Las columnas, como se vio anteriormente, corresponden a cada una de las muestras en los datos. También se pueden observar otros datos como los nombres de las filas, establecidos anteriormente, y algún apunte sobre los metadatos como la información detallada de las muestras (Phenotype, etc.).

Adicionalmente, se puede realizar un análisis desde un punto de vista más estadístico. Con la función **assay()** sobre el objeto *SummarizedExperiment* se pueden obtener los datos en sí como se ve a continuación:

```{r}
# Obtenemos los datos numéricos del experimento
datos_experimento <- assay(experimento_phospho)

# Realizamos un resumen estadístico de los datos
summary(datos_experimento)
```

Como se puede observar en el resumen anterior, los datos de las muestras se encuentran en un rango de valores muy amplio.

Una manera de comprender mejor los datos del experimento es visualizándolos. En este caso, como se hace también en el documento de estudio de este dataset, se mostrará un diagrama de cajas aplicando una función logarítmica para su mejor visualización:

```{r}
# Imprimimos un diagrama de cajas con los datos
boxplot(log10(datos_experimento+1), las=2, 
        main = "Diagrama de caja con distribución de medidas según muestras")
```

Como ya se ha mencionado anteriormente, este tipo de exploración de los datos ya está cubierta en el documento adjunto al dataset descargado. Por ello, con afán de aportar información adicional y explotar las capacidades de la clase *SummarizedExperiment*, a continuación se mostrará información de los datos con un filtrado previo mediante el uso de ésta.

En nuestro experimento se encuentran datos de diversas muestras de 2 fenotipos distintos, MSS y PD. Estas muestras se reparten en columnas mientras que en las filas tenemos distintos fosfopéptidos. Si por ejemplo quisiéramos obtener las medias de las medidas de las distintas muestras para cada fosfopéptido de manera general, sería tan sencillo como utilizar las siguientes instrucciones:

```{r}
# Obtenemos la media de valores para cada fila
medias_generales <- rowMeans(assay(experimento_phospho))

# Imprimimos una muestra de las medias
head(medias_generales)
```

Sin embargo, si por el contrario quisiéramos calcular las medias solo a partir de muestras con un fenotipo determinado, como por ejemplo el fenotipo PD, se podría hacer de la siguiente manera:

```{r}
# Obtenemos la media de valores para cada fila
medias_pd <- rowMeans(assay(experimento_phospho[, colData(experimento_phospho)$Phenotype == "PD"]))

# Imprimimos una muestra de las medias
head(medias_pd)
```

Este cálculo implica un filtrado que, de no tener un objeto *SummarizedExperiment*, no sería tan sencillo de obtener.

## Reposición de los datos en GitHub

Para la reposición de los datos de esta práctica en Github es necesario crear un nuevo repositorio en la plataforma. En este caso, la dirección url de este repositorio será: https://github.com/Eviis22/Saco-Vilas-Eva-PEC1.

Una vez hecho esto, es necesario inicializar un repositorio local en nuestro ordenador, para ello es necesario situarse en la carpeta que contendrá el repositorio y utilizar el programa git desde una línea de comandos de la siguiente manera:

```
$ git init
$ git remote add origin https://github.com/Eviis22/Saco-Vilas-Eva-PEC1.git
$ git branch -M main
```

De esta forma, el repositorio local estará creado y enlazado con el repositorio creado en github. Es probable que también sea necesario establecer el usuario y correo por defecto en git con las opciones:

```
$ git config --global user.name "NombreUsuario"
$ git config --global user.email "CorreoUsuario"
```

Sustituyendo las credenciales por las utilizadas en la cuenta de GitHub.

Con el repositorio ya creado, es necesario añadir los ficheros relacionados con la práctica en la carpeta del repositorio.

Una vez la práctica se haya llevado a cabo y el documento RMarkdown esté completo, es necesario guardar un objeto contenedor con los datos y metadatos en formato binario de la siguiente forma:

```{r}
save(experimento_phospho, file="contenedor_SummarizedExperiment.Rda")
```

Finalmente, se pueden añadir todos los ficheros al commit actual y subirlos al repositorio remoto en GitHub de la siguiente forma:

```
$ git add .
$ git commit -m "Primera version de la PEC1 de Análisis de Datos Ómicos"
$ git push
```

# Discusión, limitaciones y conclusión del estudio

Como se ha visto durante el desarrollo de esta práctica, el objeto *SummarizedExperiment* puede resultar de tanta utilidad como los ExpressionSets. Este permite agrupar la información de un experimento de manera que el análisis de sus datos sea más sencillo.

Respecto al estudio de donde vienen estos datos, este ejercicio ha revisado la información expuesta en él y éste concluye que debido a la dispersión de los datos es posible que sea necesario otro método de normalización en lugar de la aplicación de logaritmos. Una posibilidad sería aplicar raíces cuadradas sobre los datos para su normalización. Durante el desarrollo de la práctica se ha experimentado con distintas opciones para esta función pero ninguna ha dado resultados tan visualmente atractivos como los del logaritmo por lo que se ha descartado su inclusión en el documento a fin de evitar extenderlo innecesariamente.

Con respecto al uso de GitHub, se ha podido observar que su uso es muy intuitivo y parece de gran utilidad. Aunque en este caso no se haya explotado todo su potencial, se deja entrever que para proyectos de este tipo es prácticamente imprescindible.

# URL repositorio GitHub: https://github.com/Eviis22/Saco-Vilas-Eva-PEC1